【裁判字號】    98,民專抗,20
【裁判日期】    980903
【裁判案由】    侵害專利權有關財產權爭議
【裁判全文】
智慧財產法院民事裁定
                                    98年度民專抗字第20號
抗  告  人  全家便利商店股份有限公司
法定代理人  甲○○
訴訟代理人  林發立律師
            陳冠中律師
            呂紹凡律師
相  對  人  萊爾富國際股份有限公司
法定代理人  乙○○
訴訟代理人  邵瓊慧律師
            馮達發律師
            劉偉立律師
上列當事人間侵害專利權有關財產權爭議事件，抗告人對於中華
民國98年1 月10日本院97年度民補字第51號民事裁定，關於核定
訴訟標的價額部分，提起抗告，本院裁定如下：
    主  文
抗告駁回。
抗告費用新臺幣壹仟元由抗告人負擔。
    理  由
一、原裁定意旨略以：相對人就本件訴之聲明第一項係請求「被
    告（即抗告人）不得製造、為販賣之要約、販賣、使用或為
    上述目的而進口『FamiPort』系統（包括互動式多功能終端
    裝置），或使用中華民國第I254225 號發明專利（下稱系爭
    專利）之方法。」，該請求須待判決確定始有執行力而發生
    其排除侵害效力。又本件係可上訴至第三審之事件，倘自本
    件訴訟繫屬日97年12月22日起算，加上三審級通常辦案期限
    4 年4 月（依司法院所訂各級法院辦案期限實施要點規定一
    審為1 年4 月、二審為2 年、三審為1 年），本件訴訟約於
    102 年4 月22日始能判決確定。而相對人之系爭專利期間屆
    滿日為112 年10月5 日，則相對人享有系爭專利期間尚有10
    年5 月14日，依相對人起訴意旨所稱抗告人侵害使用系爭專
    利每年約有新台幣（下同）1 千萬元之利益，倘若以10年5
    月14日計算，則約有1 億零367 萬元之利益，此可視為相對
    人該項訴訟第一項聲明可獲得之利益，爰以該金額為訴訟標
    的價額。至本件訴之聲明第二項係請求抗告人賠償1 千萬元
    ，乃就抗告人過去之侵害請求賠償，核與第一項聲明係請求
    排除未來侵害者不同，應另計其訴訟標的金額為1 千萬元。
    故本件訴訟標的價（金）額共核定為1 億1367萬元，應徵第
    一審裁判費997,259 元，扣除相對人已繳納之10萬元後，尚
    應補繳897,259 元，茲依民事訴訟法第249 條第1 項但書規
    定，限相對人於收受本裁定送達5 日內補繳，逾期不繳，即
    駁回其訴。
二、抗告意旨則以：
  (一)依最高法院97年度台抗字第792 號裁定意旨，排除及防止專
    利權侵害訴訟之訴訟標的價額核定，應考量實施系爭專利所
    製造之機台之價值與數量。惟原裁定並未依上揭最高法院97
    年度台抗字第792 號裁定所載「每年銷售系爭空調機之平均
    數量、起訴時系爭空調機之獲利率、系爭空調機之產品週期
    或市場需求變動之推估、系爭空調機價格因技術發展之變動
    性、其他可替代非侵權產品之市場占有率、兩造可能接受之
    授權金數額」等客觀判斷標準，其所核定之訴訟標的價額自
    有未足。是抗告人現有使用「FamiPort」機台之數量及價值
    亦應為核定訴訟標的之標準，而抗告人共有2,341 家加盟店
    ，以每間各放置一台「FamiPort」之機台計算，則抗告人所
    使用之「FamiPort」機台約有2,341 台，另抗告人委請他人
    訂製「FamiPort」機台之價格為每台約50,300元，故相對人
    因防止及排除侵害所受之利益，至少尚有117,752,300 元（
    計算式：2,341 x 50,300＝117,752,300 ），原裁定就此部
    分尚未計入，自有違誤。
  (二)由系爭專利申請專利範圍第1 項可知，其銷售點系統包含「
    使用者終端裝置」、「前台主機」及「列印裝置」三項要件
    ，而系爭專利之實施，需上開三項要件共同運作，始能達成
    系爭專利之發明目的。另由系爭專利申請專利範圍第23項及
    第29項可知，於使用者終端裝置取得商品兌換資訊後，尚需
    利用「列印裝置以輸出一個包含有商品兌換資訊之憑證」，
    足證使用者終端裝置至少需與列印裝置共同運作始得提供該
    項服務。復依系爭專利申請專利範圍第31項可知，於使用者
    終端裝置取得交易狀態之交易識別檔後，尚需利用「資料儲
    存裝置」以儲存交易識別檔，足證使用者終端裝置至少需與
    資料儲存裝置共同運作始得提供該項服務。且「FamiPort」
    機台係抗告人特別委請他人所製作，不同於已有規格化之收
    銀機或印表機可自市面上直接採購並安裝，若相對人禁止抗
    告人「製造、為販賣之要約、販賣、使用或為上述目的而進
    口『FamiPort』系統（包含互動式多功能終端裝置）」，該
    銷售點系統中之印表機及收銀機尚可單獨運作而發揮其經濟
    價值，惟系爭專利之「使用者終端裝置」需藉助其他設備之
    共同運作始能完成服務，其本身並無獨立之功能。原裁定漏
    未考量此等因素所核定之訴訟費用顯有違誤，是相對人尚應
    補繳至少1,028,752 元之訴訟費用等語。並聲明：1.原裁定
    廢棄。2.上開廢棄部分，發回原法院更為裁定。
三、相對人答辯意旨略以：
  (一)最高法院97年度台抗字第792 號裁定係例示訴訟標的價額核
    定之可能考量因素，其中包括起訴時系爭產品之獲利率、系
    爭專利剩餘年數、系爭產品週期或市場需求變動之推估、替
    代非侵權產品之市佔率及可能授權金等，然其並未表明訴訟
    標的價額之核定應考量任何「特定因素」，抗告人對此裁定
    意旨之解讀，顯屬有誤。又況，抗告人採購「FamiPort」機
    台之費用，並非上揭最高法院97年度台抗字第792 號裁定例
    示訴訟標的價額核定之可能考量因素之一，且抗告人亦未舉
    證該「FamiPort」機台之成本、折舊、使用年限或提出其他
    如起訴時系爭產品之獲利率、系爭專利剩餘年數、系爭產品
    週期或市場需求變動之推估、替代非侵權產品之市佔率及可
    能授權金等相關佐證資料，毫無參考價值。更遑論抗告人更
    以營業秘密之辭，不容相對人有審閱資料與表示意見之機會
    。
  (二)依司法院於民國98年6 月22日舉辦98年度「智慧財產法律座
    談會」其中第6 號「民事訴訟類相關議題」提案意見，認為
    依專利法第84條第1 項後段請求排除或防止侵害時，其訴訟
    標的價額以原告因被告停止侵害所獲得之利益核定之，而此
    利益之決定因素甚多而難以全部加以確定，原則上應適用民
    事訴訟法第77條之12之規定。然原裁定以1 億1367萬元核定
    本件訴之聲明第一項之標的價額，已遠超過上開司法院座談
    會結論所定之數額，是若欲重行核定本件訴訟標的價額，亦
    應依前述司法院座談會結論重行核定為165 萬元，始為適法
    。且縱令本件訴之聲明第一項之訴訟標的價額無須重行核定
    為165 萬元，惟原裁定已考量諸多客觀因素，包括判決確定
    至專利屆滿之期間、抗告人每年使用系爭專利之金額等計算
    對原告之利益，據此核定本件訴訟標的之價額，自為已足。
    再者，抗告人之「FamiPort」機台本身是否有獨立價值及可
    否與其他系統連通，均與相對人就訴訟標的所有之利益無關
    ，蓋若相對人勝訴，而抗告人依法無法使用「FamiPort」機
    台，充其量僅係抗告人本身因侵權行為蒙受之損失，相對人
    並未直接獲得任何利益，故無法直接將機台之購置成本認定
    為相對人所得之利益等情，茲為抗辯。並聲明駁回抗告人之
    抗告。
四、經查：
  (一)按凡以財產法上之請求權或其他法律關係為訴訟標的者，即
    屬因財產權涉訟，係相對於親屬關係及身分上之權利而言。
    相對人主張其專利權受侵害，而提起本件訴訟，合併請求排
    除侵害及賠償損害，係因財產權涉訟，合先敘明。次按訴訟
    標的之價額，由法院核定，民事訴訟法第77條之1 第1 項定
    有明文。又核定訴訟標的之價額，以起訴時之交易價額為準
    ；無交易價額者，以原告就訴訟標的所有之利益為準，亦為
    同法第77條之1 第2 項所明定。是本院就相對人以侵害專利
    權之不作為請求，應以相對人因抗告人停止侵害專利權所獲
    得之利益，核定其訴訟標的價額。
  (二)相對人就本件訴之聲明第一項請求「被告（即抗告人）不得
    製造、為販賣之要約、販賣、使用或為上述目的而進口『Fa
    miPort』系統（包括互動式多功能終端裝置），或使用中華
    民國第I254225 號發明專利（下稱系爭專利）之方法。」，
    其訴訟標的所有之利益，應為抗告人停止上開侵害行為所得
    之利益，亦即自本件訴訟確定之日起至系爭專利期滿日止之
    期間，因排除抗告人使用「FamiPort」系統（包括互動式多
    功能終端裝置），或使用中華民國第I254225 號發明專利之
    方法，所得預期因此不會發生之損失。原審因以本件係可上
    訴至第三審之事件，倘自本件訴訟繫屬日即97年12月22日起
    算，加上三審級通常辦案期限4 年4 月（依司法院所訂各級
    法院辦案期限實施要點規定一審為1 年4 月、二審為2 年、
    三審為1 年），則本件訴訟約於102 年4 月22日始能判決確
    定，而相對人之系爭專利期間屆滿日為112 年10月5 日，則
    相對人享有專利期間尚有10年5 月14日，又依相對人起訴意
    旨所稱抗告人侵害使用系爭專利每年約有1 千萬元之利益，
    倘若以10年5 月14日計算，約有1 億零367 萬元之利益，乃
    據以核定本件訴之聲明第一項之訴訟標的價額為1 億零367
    萬元，並據以計算相對人應繳納之訴訟費用，經核並無違誤
    。
  (三)抗告人雖以前揭意旨提起本件抗告，然查，相對人系爭專利
    申請專利範圍第1 項業已載明其銷售點系統包含「使用者終
    端裝置」、「前台主機」及「列印裝置」三項要件，有關系
    爭專利之實施，需上開三項要件共同運作，始能達成系爭專
    利之發明目的。是以，相對人或原審於計算相對人因系爭專
    利之實施所得獲取之利益，以及其因系爭專利受侵害所損失
    之利益時，自係已將系爭專利所有要件之價值考量在內，當
    然包含前揭裝置及系爭專利於所屬市場中所得收取之報酬，
    系爭專利運作所需之成本等因素。抗告人主張尚應將其購置
    設備所生之費用另外加計云云，顯係重複計算，已非可採。
    況抗告人所援引最高法院97年台抗字第792 號裁定主張法院
    得依職權調查抗告人因使用系爭專利之數量、獲利率等因素
    以決定訴訟標的價額云云，最高法院上開裁定所舉之計算考
    量因素，諸如獲利率、專利剩餘年限、產品週期、市場需求
    變動、技術發展之變動性等，均係以使用該專利所生之利益
    為計算因素，並非以侵權人因使用該專利所投入之成本作為
    考量項目，抗告人上開主張，亦非可採。
五、綜上所述，本件原審以相對人之排除侵害請求之訴訟標的價
    額計算為1 億零367 萬元，進而補課徵第一審裁判費，於法
    尚無不合。抗告人猶執上開意旨指摘原裁定不當，求予廢棄
    改判，為無理由，應予駁回。
六、據上論結，本件抗告為無理由，依智慧財產案件審理法第1
    條、民事訴訟法第78條，裁定如主文。
中    華    民    國    98    年    9     月    3     日
                  智慧財產法院第一庭
                              審判長法  官  李得灶
                                    法  官  林欣蓉
                                    法  官  汪漢卿
以上正本係照原本作成。
如不服本裁定而提起抗告，應於裁定正本送達後10日之不變期間
內向本院提出抗告狀，並應表明抗告理由。
中    華    民    國    98    年    9     月    3     日
                                    書記官  邱于婷


司法院資訊處製作；財團法人民間司法改革基金會備份。
